臺灣彰化地方法院民事判決　94年度簡上字第76號
上　訴　人　　乙○○
訴訟代理人　　林永山律師
被上訴　人　　甲○○
訴訟代理人　　丙○○
上列當事人間因請求給付承攬報酬事件，上訴人對於中華民國九
十四年五月二十七日本院彰化簡易庭九十二年度彰簡字第三八九
號第一審判決提起上訴，經本院於民國九十四年十月二十五日言
詞辯論終結，判決如下：
    主      文
上訴駁回。
第二審訴訟費用由被上訴人負擔。
    事實及理由
壹、被上訴人於原審提起反訴主張及上訴答辯：
  一、上訴人於民國 90 年 5 月中旬向被上訴人承攬坐落彰化
      縣彰化市○○段1093、1096地號土地上之房屋新建工程（
      下稱系爭工程），約定承攬報酬為新台幣（下同）270萬
      元，並應於91年2月完工交屋，惟系爭工程因具有下列得
      扣減報酬之缺失、瑕疵：
      （一）依約應施作而未施作部分：
        １、1樓大門口遮陽採光罩未設置，應扣減2,700元。
        ２、頂樓水塔未搭建樓梯，應扣減3,600元。
        ３、1至4樓地板未貼磁磚（樓梯間除外），應扣減111,90
            4元。
        ４、約定樓地板坪數短少（即未興建之違建部分）8.49坪
            ，每坪單價42,000元，應扣減報酬356,580元。
      （二）依約已施作而有瑕疵部分：
        １、1樓鐵捲門生銹且非電動門，於追加減後應扣減296
            71元。
        ２、1樓插座1組無法使用，應扣減200元。
        ３、房屋外牆、內牆、樓梯間牆面及頂樓陽台地面龜裂
            、漏水，應扣減362,74元。
        ４、樓梯磁磚破裂，應扣減200元。
        ５、現場施作之筏基面積與圖說約定不符，應扣減116,
            15元
      （三）至於原告於樓梯間3樓、4樓及屋突增作3處窗戶部
            分，被上訴人同意於追加減後，增加費用822元。
      經被上訴人先後於91年7月16日、同年9月12日、同年11月
      11日以存證信函催告上訴人應於文到七日內修繕缺失及瑕
      疵，上訴人逾期未為修補，被上訴人就上開瑕疵、缺失主
      張扣減款酬合計982,935元後，上訴人應得之報酬僅為1,
      717,065元，但上訴人前已收取被上訴人給付之0000000元
      ，其逾上開應得報酬數額部分，屬不當得利，被上訴人爰
      請求上訴人返還其所受利益500000元。
  二、被上訴人於原審所提金額 2,802,055 元減利潤 100,000
      元，實際承攬報酬 2,700,000 元之估價單方為兩造約定
      之估價內容（下稱系爭估價單），其餘估價單均為上訴人
      單方所製作，未提出給被上訴人，爰否認其為真正。又上
      訴人係依據台灣省結構工程技師公會中部辦事處鑑定報告
      書（下稱鑑定報告書）設計圖施作，並依此圖辦理申請建
      築執照。上訴人陳稱系爭估價單不包含1至4樓地面磁磚（
      樓梯除外），惟依其於支付命令聲明狀載明依建築師所設
      計之建築圖承包施工、於設計圖說亦載明1至4樓地面裝修
      材料為磁磚等語，可見上訴人稱未約定施作此部分磁磚云
      云，顯不可採。再者，因上訴人運來瑕疵磁磚，被上訴人
      未予使用，故自行請人施作木地板，磁磚費用包含在造價
      裏面，應該扣除。
  三、由上訴人向彰化縣政府工務局申請拆除執照申請書內載明
      ，原舊有建築物面積拆除面積為9.17坪，可見其清除地面
      及施作全ＲＣ基礎面積即為9.17坪，上訴人並陳稱基礎面
      積包含於鑑定報告書內所載之面積10.06坪內。惟查，系
      爭估價單內記載筏式基礎面積應施作12坪，故上訴人所施
      作之基礎面積確有短少。
  四、依鑑定圖說，在屋頂板與屋突間設計1支鐵爬梯，惟上訴
      人並未搭建，上訴人稱此部分未為約定，不足採信。
  五、系爭估價單內載明一樓施作電動鐵捲門，上訴人於筆錄中
      亦為自認，但其實際施作者因未加裝電動馬達，而需手動
      ，且鐵門業已生銹。雖大門係經被上訴人同意修改，但係
      肇因於上訴人承諾修改不致增加費用始為之。又玄關加裝
      白鐵門係大門修改後應行改裝，故應包括在扣減項目之內
      。
  六、牆面產生許多裂縫之主因，經鑑定人員邱華宗於原審陳述
      係因上訴人應施作雙層而只以單層施作之偷工減料所造成
      ，此並為上訴人於原審所自認，故為工程品質瑕疵。
  七、屋頂地坪施作之ＰＵ防水處理，依鑑定報告書所載，係因
      日曬雨淋所造成，已失其應有防水功能，需刮除重作，此
      亦為工程瑕疵。
  八、上訴人所稱之追加，本已包含在承攬契約裏面，不能算是
      追加，且這部分工程均有完成。增建部分為被上訴人嗣後
      請人施工，並非上訴人所作等語，資為抗辯。
貳、上訴人上訴主張：
  一、關於系爭工程扣減部分金額部分：
    （一）系爭估價單內並無1至4樓磁磚之估價，蓋因一般結構
          工程以坪為計價，並不包括此項計價，且兩造洽談系
          爭工程時，係以上訴人於原審94年1月11日所提出答
          辯狀附呈之設計圖為準，而且舖設地板之選擇甚多，
          磁磚花色品質差異又大，雙方如無約定則無從施作，
          此亦可從被上訴人3、4樓地面磁磚自行舖設木地板與
          鑑定報告書設計圖不同得以佐證，故1至4樓地面磁磚
          並不在雙方約定施作範圍。
    （二）頂樓水塔所需樓梯不在系爭估價單內，因結構工程本
          不包括可獨立拆卸之鐵樓梯，故自不在雙方約定範圍
          內。
    （三）關於1樓鐵捲門生銹且非電動門部分，雙方已約定變
          更施作內容，建築設計圖已改依上訴人現行施作之設
          計，否則將大鐵捲門改成鋼筋混凝土牆及開窗設計，
          此重大變更若非經被上訴人同意，上訴人豈敢自行為
          之？況被上訴人若未表示同意，衡情應在施作中即已
          提出異議。
    （四）上訴人否認系爭工程內、外牆裂縫已達漏水之程度，
          該裂縫均極細小，屬表面水泥粉刷因時間經過自然產
          生，故不須以漏水處理補救。又漏水處理，不須使用
          環氧樹脂，因其需費甚高，多用於裂縫修補之用。且
          屋頂防水工程，本不在系爭估價單內，係上訴人自行
          加上，上訴人於原審陳稱係以單層施作，為口誤所致
          。再者，屋頂工程以ＰＵ防水處理為已足，以彈性水
          泥加防水劑處理反非施工常態。
    （五）按筏式基礎面積會預留，現場丈量面積基準點並非正
          確，此可實地勘測除丈量面積外之是否還有基礎面積
          即可明瞭。
  二、又上訴人於原審提出追加工程款 143,656 元，原審並未
      審究；又上訴人亦追加施作下列工程：（一）後面塑浴門
      3組合計4,500元、（二）梯屋白鐵後門1個5,000元、（三
      ）玄關加裝白鐵捲門1組17,000元，上開追加工程款合計
      共167,156元，爰以此金額主張抵銷等語。
參、本件原審就被上訴人提起之反訴請求，為其全部勝訴之判決
    ，上訴人聲明不服提起上訴，並求為：原判決關於反訴部分
    廢棄，並駁回被上訴人在第一審之反訴；被上訴人則答辯聲
    明駁回上訴人之上訴。
肆、得心證之理由：
  一、查被上訴人主張上揭反訴事實，已據其提出系爭建物雙方
      簽定之估價單（即原審所指之被證9估價單）1紙、系爭建
      物建築設計圖說1份、照片75幀及催告上訴人修補之存證
      信函與回執3份等附卷為證，並經原審送請台灣省結構技
      師公會鑑定，依鑑定之結論，認系爭建物確有1至4樓地面
      未依約定貼磁磚、1樓鐵捲門生鏽且非電動、並因變更設
      計應相互追加及追減、頂樓未搭建爬梯、1樓插座1組無法
      使用、樓梯磁磚破裂2塊、房屋外牆、內牆樓梯間牆面及
      頂樓陽台地面龜裂、漏水、樓梯3、4樓及屋突增作3處窗
      戶應追加、施作之筏式基礎面積坪數短少等瑕疵，經相互
      追加及追減費用後，認工程費用共應減少626355元（原審
      依兩造之約定及訴訟中之陳述，認應減少604500元），有
      該會所製之鑑定報告1本在卷可參，且原審亦到場勘驗，
      製有勘驗筆錄2份足參，加上約定樓地板面積短少8．49坪
      亦應扣減（每坪單價42000元，共356580元），故原審認
      定合計應扣減之金額為961080元，又依約定總價0000000
      元扣除應扣減之金額後，則上訴人應得之報酬實為000000
      0元，然因上訴人已向被上訴人收取0000000元，故上訴人
      實已向被上訴人超收661080元，而被上訴人於原審反訴請
      求500000元，並未逾得請求返還之數額，原審即依被上訴
      人反訴之請求，判決上訴人應給付被上訴人500000元及法
      定遲延利息，是原審之認定及被上訴人原反訴之請求尚非
      無憑。
  二、上訴人就筏式基礎面積短少1．94坪（費用為97000元）、
      1 樓插座及樓梯磁磚破裂之瑕疵共應扣減400元及約定施
      作樓地板面積並未施作而短少8．49坪（費用為356580元
      ），合計應扣減453980元並無爭執，惟主張當時並未約定
      地面貼磁磚、搭建頂樓爬梯、1樓大門係被上訴人要求變
      更設計不應扣減、房屋內、外牆漏水係被上訴人另外找人
      施工所致、縱有漏水也未必須以鑑定報告所述之用環氧樹
      脂來修補、屋頂防水一般以ＰＵ防水處理即可、牆壁有依
      約施作雙層筋及尚應追加167156元之工程款應抵銷（於原
      審主張143656元，於本院又增列後面塑浴門3組、梯屋白
      鐵後門1個及玄關加裝白鐵捲門1組等費用）等語。惟查：
    （一）有無約定施作磁磚及頂樓爬梯？
          被上訴人主張應依建築設計圖說之記載施作，而查原
          建築設計圖說確有地坪舖磁磚、樓頂搭不鏽鋼梯之記
          載，此上開結構技師公會之鑑定報告亦同此認定。雖
          上訴人主張估價單上並無此2項施作之約定，然建築
          設計圖說應為上訴人施工之依據，且上訴人亦自承系
          爭建物係由其委託建築師設計，故建築設計圖說所載
          之施工內容，應在兩造約定之範圍內，況依社會常情
          而言，該2項設計應屬建物之基本設施，被上訴人當
          不致有意留待另行施工，而依雙方約定之建造單價每
          坪達42000元來看，該2項費用應已包含在已約定之費
          用中亦屬合理，是上訴人主張並無此2項施作之約定
          並不可採。則有約定此2項施作上訴人卻未依約施作
          ，自應扣減上述之費用。
    （二）1樓大門變更設計應否扣減？
          查1樓大門雙方原設計為正面全面鋁門，外加大扇電
          動鐵捲門及小扇手動鐵捲門，此估價單已有記載，後
          雙方同意變更設計，僅留小扇鐵捲門，其餘以鋼筋混
          凝土牆及開窗取代，此為兩造所不爭執，然2種施作
          顯然不同，其費用亦當有增減，且上訴人所裝設之小
          鐵捲門因生鏽而屬瑕疵，此經原審到場勘驗屬實，經
          結構技師公會逐項計算，相互追加及追減後，在漏未
          扣減1樓正面全面鋁門費用之情況下，認應扣減29671
          元，尚屬合理，上訴人主張無須扣減，顯無理由。
    （三）房屋內、外牆、樓梯間牆面及頂樓陽台地面龜裂、漏
          水之扣減：
          上訴人主張房屋內、外牆裂縫非其所造成，此為被上
          訴人所否認，上訴人就此並未能提出證據證明，自無
          從採信其說詞；又系爭建物牆面依建築設計圖說之記
          載，應採雙層筋施作，然上訴人於原審自認其實際上
          僅施作單層筋（見原審卷2第37頁），且其於鑑定人
          到場鑑定時，亦向鑑定人表示其係採單層筋施作，此
          亦經鑑定人邱華宗於原審結證明確，而依現場牆面龜
          裂之嚴重程度而言，足認上訴人之自認與鑑定人所證
          確屬實情，則上訴人其後改稱其有為雙層筋施作之說
          詞，顯不可信；再房屋內、外牆、樓梯間牆面及頂樓
          陽台地面確有龜裂、漏水之現象，此經被上訴人提出
          照片為證，並經結構技師公會到場鑑定屬實，有鑑定
          報告附照片為憑，則鑑定人依內、外牆及地坪之不同
          ，認應分採注射環氧樹脂或以其他方式修補裂縫來估
          價，尚屬合理，而樓頂重作ＰＵ防水處理，亦有需要
          ，牆面僅為單層筋施作，也應扣減費用，故原審依據
          鑑定報告之結論，認此部分合計應扣減362747元並未
          失當。
    （四）上訴人主張追加費用共167156元是否存在？
          查被上訴人否認此部分係屬追加，並主張此部分已包
          含在原估價之範圍內，上訴人雖陳稱此部分係屬事後
          追加之項目，但僅能提出其片面所書寫之估價單為證
          ，然查其於原審審理時，並不爭執原審被證9之估價
          單才是雙方所約定之估價內容，其他之估價單乃是上
          訴人單方所製作（見原審卷2第22頁），則上訴人後
          於原審主張尚有143656元或於本院主張尚有167156元
          之追加款，均無憑據，自無可採。
三、綜上所述，經將上訴人實際向被上訴人所收取之費用，扣除
    上開應扣減之費用後，上訴人實有向被上訴人超收661080元
    之事實，則被上訴人依不當得利之法律關係訴請上訴人應給
    付500000元及法定遲延利息，洵屬有據，應予准許。原審判
    決基於同一法律上之理由，為被上訴人勝訴之判決，並依職
    權為假執行之宣告，尚稱妥適。上訴意旨指摘原判決為不當
    ，求予廢棄改判，即無理由，應由本院駁回上訴人之上訴。
四、結論：本件上訴人之上訴為無理由，並依民事訴訟法第436
    條之1第3項、第449條第1項、第78條，判決如主文。
中　　華　　民　　國　　94　　年　　11　　月　　8 　　日
                  第一庭    審判長　羅培昌
                            法  官　簡燕子
                            法  官　葛永輝
以上正本證明與原本無異
不得上訴。
中　　華　　民　　國　　94　　年　　11　　月　　8 　　日
                      　　　書記官　田慧賢
